【裁判字號】    97,交聲,1639
【裁判日期】    970731
【裁判案由】    聲明異議
【裁判全文】
臺灣高雄地方法院交通事件裁定        97年度交聲字第1639號
原處分機關  高雄市政府交通局
異  議  人
即受處分人  甲○○
上列受處分人因違反道路交通管理處罰條例案件，對於高雄市政
府中華民國97年6 月26日所為之處分（原處分案號：高市府交裁
字第裁32-B00000000號）聲明異議，本院裁定如下：
    主  文
原處分關於罰鍰新臺幣肆萬伍仟元部分撤銷。
前項撤銷部分，不罰。
    理  由
一、異議意旨略以：受處分人即異議人甲○○因於民國96年11月
    6 日21時48分許，駕駛車號YEG-915 號重型機車，行經高雄
    市○○路與河北二路口時，不慎與第三人吳政宗所駕駛車號
    YCF-668 號機車發生擦撞，經對異議人施以酒精測試，並測
    得呼氣酒精濃度達每公升0.66毫克，超過規定標準，故為警
    製單舉發，嗣受處分人有關公共危險刑事案件部分經臺灣高
    雄地方法院檢察署檢察官於96年12月25日以96年度偵字第35
    242 號為緩起訴處分，期間為1 年，受處分人應於緩起訴處
    分確定後3 個月內向國庫支付新台幣（下同）4 萬元，且經
    臺灣高等法院高雄分院檢察署於97年2 月13日以97年度上職
    議字第824 號處分書駁回再議確定，而受處分人業已向國庫
    支付4 萬元，然高雄市政府交通局交通事件裁決中心（下稱
    原處分機關）又於97年6 月26日依道路交通管理處罰條例第
    35條第1 項第1 款規定，裁處受處分人罰鍰4 萬5000元，對
    受處分人而言實屬一大負擔，且是雙重處分，請求撤銷原處
    分之裁罰等語。
二、按汽車駕駛人，駕駛汽車經測試檢定有酒精濃度超過規定標
    準者，處新臺幣1萬5千元以上6萬元以下罰鍰，並當場移置
    保管該汽車及吊扣其駕駛執照1年；駕駛人駕駛機器腳踏車
    ，其吐氣所含酒精濃度超過每公升0.55公克以上，處罰鍰4
    萬5 千元，此為道路交通管理處罰條例第35條第1 項第1 款
    及道路交通安全規則統一裁罰基準表分別定有明文。又行政
    罰法於94年2 月5 日總統公布，依該法第46條規定「本法自
    公布後1 年施行」，其中第26條笫1 項規定「一行為同時觸
    犯刑事法律及違反行政法上義務規定者，依刑事法律處罰之
    。但其行為應處以其他種類行政罰或得沒入之物而未經法院
    宣告沒收者，亦得裁處之」；同條第2 項規定「前項行為如
    經不起訴處分或為無罪、免訴、不受理、不付審理之裁判確
    定者，得依違反行政法上義務規定裁處之」。第32條第1 項
    規定「一行為同時觸犯刑事法律及違反行政法上義務規定者
    ，應將涉及刑事部分移送該管司法機關。」。而行政罰法第
    26條規定即所謂一事不二罰原則，探究其立法目的，無非以
    一行為同時觸犯刑事法律及違反行政法上義務規定時，由於
    刑罰與行政罰同屬不法行為之制裁，而刑罰之懲罰作用較強
    ，依刑事法律處罰即足資警惕，實無一事二罰再處行政罰之
    必要，但罰鍰以外之沒入或其他種類行政罰，因兼具維護公
    共秩序之作用，為達行政目的，行政機關仍得併予裁處。
三、經查：
  (一)異議人甲○○確有於96年11月6 日21時48分許，駕駛車號YE
    G-915 號重型機車，行經高雄市○○路與河北二路口時，不
    慎與第三人吳政宗所駕駛車號YCF-668 號機車發生擦撞，經
    施以酒精測試，測得其呼氣酒精濃度達每公升0.66毫克，故
    經高雄市政府警察局三民第一分局依違反道路交通管理處罰
    條例第35條第1 項第1 款規定逕行製作高市警交字第B00000
    000 號舉發通知單予以舉發，並經原處分機關於97年6 月26
    日依道路交通管理處罰條例第35條第1 項第1 款及違反道路
    交通管理事件統一裁罰基準及處理細則第43條、第44條及第
    67條之規定，以高市交裁字第裁32-B00000000號裁決書裁處
    異議人罰鍰4 萬5000元及吊扣駕駛執照12個月，施以道安講
    習等情，有高雄市政府警察局舉發違反道路交通管理事件通
    知單、酒精測定紀錄表、高雄市政府交通局違反道路交通管
    理事件裁決書影本各1 份附卷可稽，並經本院依職權調閱臺
    灣高雄地方法院檢察署96年度偵字第35242 號一案卷宗核閱
    無訛，是上開事實堪予認定。
  (二)異議人上開酒後駕車行為，其吐氣酒精含量達0.55毫克以上
    ，除違反道路交通管理處罰條例第35條第1 項外，亦違反刑
    法第185 條之3 之公共危險罪，即係一行為同時觸犯刑法第
    185 條之3 之公共危險罪與道路交通管理處罰條例第35 條
    第1 項第1 款之行政法上義務，依上開行政罰法之規定，自
    應依刑事法律之刑法第185 條之3 規定處罰。而異議人此次
    酒後駕車之行為，業經臺灣高雄地方法院檢察署檢察官於96
    年12月25日以96年度偵字第35242 號為緩起訴處分，期間為
    1 年，異議人應於緩起訴處分確定後3 個月內向國庫支付4
    萬元，且經臺灣高等法院高雄分院檢察署於97年2 月13 日
    以97年度上職議字第824 號處分書駁回再議確定，故異議人
    嗣於97年5 月12日向國庫支付4 萬元履行完畢等節，有臺灣
    高雄地方法院檢察署收據、上開案件緩起訴處分書、駁回再
    議之處分書各乙份附於臺灣高雄地方法院檢察署97年度緩字
    第665 號卷宗可參，並經本院調閱該案卷宗確認屬實，是上
    開事實均堪採認。
  (三)再者，上開行政罰法第26條第2 項雖以應受行政罰之行為，
    如經不起訴處分或為無罪、免訴、不受理、不付審理之裁判
    確定者，始得另為裁決處罰，已如上述。惟此法條文義上並
    未明文包括緩起訴處分在內，是本件異議人所受之緩起訴處
    分與上揭行政罰法第26條第2 項所規定之不起訴處分是否相
    當，即應視緩起訴處分之具體內容，在實質上與行政罰是否
    相當而定，非可一概而論。實則，檢察官所為之緩起訴處分
    命受處分人向國庫支付一定之金額雖非刑法所定之刑名，然
    其已對受處分人名譽、心理產生相當制約並影響其財產上之
    權利，應可實質該當行政罰法第26條第1 項所指「依刑事法
    律」之處罰，此時行政機關若另行依法行政裁罰，無異一罪
    二罰。因此，參酌行政罰法第26條之立法意旨，違反行政法
    上義務之行為，若同時亦經檢察官另為緩起訴處分時，行政
    機關應不得就同一行為，再為與刑罰相類之罰鍰處分（臺灣
    高等法院暨所屬法院96年法律座談會刑事類提案第36號參照
    ）。故本件檢察官所為對於異議人之緩起訴處分，其中內容
    向國庫支付4 萬元，實已產生實質刑罰之效果。縱使若認為
    本件因未經法院裁判所為之處罰，性質上非屬刑事處分，但
    捐款行為實質上兼具行政罰鍰的性質，故行政機關應不得再
    就同一行為課以行政罰鍰。
  (四)綜上，異議人上開駕駛重型機車經測試檢定有酒精濃度超過
    規定標準部分，因另犯刑法第185 條之3 酒醉駕車之公共危
    險罪，經臺灣高雄地方法院檢察署檢察官為緩起訴處分，異
    議人因此依緩起訴命令向國庫繳納4 萬元，本件既已依懲罰
    作用較強之刑事法律制裁後，即無再依行政法為相同處罰之
    必要，異議人就此部分聲明異議，為有理由，爰裁定原處分
    就此部分應予撤銷，另為異議人不罰之諭知。至原處分關於
    吊扣駕駛執照12個月，施以道安講習之行政裁罰部分，未據
    異議人聲明異議，此觀諸異議人之前揭異議意旨即明，且與
    上開道路交通管理處罰條例第35條第1 項第1 款及行政罰第
    26條第1 項但書之規定，核無不合，本院自毋庸為進一步審
    究。
  (五)又按道路交通管理處罰條例雖於94年12月28日增訂第35條第
    8 項規定：「前項汽車駕駛人，經裁判確定處以罰金低於本
    條例第92條第3 項所訂最低罰鍰基準規定者，應依本條例裁
    決繳納不足最低罰鍰之部分」，此規定已於95年3 月1 日施
    行。然上開條文所指「經裁判確定」，應指檢察官或自訴人
    依法提起訴訟，經訴訟程序，法院判決被告有罪，而於有罪
    判決書主文內記載諭知罰金之處罰，且上訴人因逾上訴期間
    或撤回上訴等原因，不得再以上訴方式聲明不服而言，此與
    本件異議人經緩起訴處分之情形尚屬有間，是本件得否類推
    適用該條項規定，再令異議人繳納不足最低罰鍰之部分顯非
    無疑。縱依該條文之立法目的解釋，使受緩起訴處分之受處
    分人與其他酒後駕車受判處罰金者（真正刑事處罰）均適用
    前開規定補繳行政罰鍰差額，似較公平，惟法律之解釋難以
    超出法律規定之文義射程範圍，尤以為不利人民之解釋益然
    ，既前開條文已明定適用之範圍限於「經裁判確定處以罰金
    」之情形，縱因此造成法律適用上之上開不合理處，惟此法
    律漏洞既非透過法律解釋原則得以彌補，實應依修法途徑解
    決，在修法之前，依該條文修法意旨及法律保留原則，本院
    自當僅得為異議人有利之解釋。又況異議人經檢察官為緩起
    訴處分，仍於緩起訴之猶豫期間有隨時遭撤銷之可能，並未
    發生與不起訴處分後禁止再訴相同之效力，從而，爰認本件
    應無道路交通管理處罰條例第35條第8 項規定之適用。末以
    ，原處分機關另援引交通部95年7 月17日交路字第09500069
    86號函釋，以法務部行政罰法諮詢小組第1 次會議記錄已明
    確結論認緩起訴乃附帶條件的不起訴處分，亦即是不起訴的
    一種，並非刑罰，應無行政罰法「一事不二罰」之適用云云
    ，惟本院已詳敘不受其拘束之理由如前，自難依此為異議人
    不利之認定，併此敘明。
據上論斷，應依道路交通案件處理辦法第20條，裁定如主文。
中    華    民    國    97    年    7     月    31    日
                  交通法庭    法  官  鄭凱文
以上正本證明與原本無異。
如不服本裁定，應於收受送達後5 日內向本院提出抗告狀。
中    華    民    國    97    年    8     月    4     日
                              書記官  蕭家玲


司法院資訊處製作；財團法人民間司法改革基金會備份。
